最高法院刑事判決　　　　　　　　　　　　　　　九十三年度台上字第三○八七號
　　上　訴　人　甲○○
　　選任辯護人　蔣志明律師
　　上　訴　人　乙○○
　　選任辯護人　蔡得謙律師
右上訴人等因偽造文書案件，不服台灣高等法院台中分院中華民國九十三年二月十七
日第二審更審判決（九十二年度重上更(三)字第二六六號，起訴案號：台灣彰化地方法
院檢察署八十五年度偵字第九六五號、第一○六○號、第一七五六號），提起上訴，
本院判決如左：
    主  文
上訴駁回。
    理  由
按刑事訴訟法第三百七十七條規定，上訴於第三審法院，非以判決違背法令為理由，
不得為之。是提起第三審上訴，應以原判決違背法令為理由，係屬法定要件。如果上
訴理由狀並未依據卷內訴訟資料，具體指摘原判決不適用何種法則或如何適用不當，
或所指摘原判決違法情事，顯與法律規定得為第三審上訴理由之違法情形，不相適合
時，均應認其上訴為違背法律上之程式，予以駁回。本件上訴人甲○○上訴意旨略稱
：(一)、原判決認水表汰換係乙○○找台灣省自來水股份有限公司（下稱省自來水公司
）員工自行施作完畢，則究係委由那些員工負責施作，於犯罪事實內全無認定記載，
已非適法。且既以「該田中營運所僅有員工十八人，被告甲○○係主任，就水表汰換
係由員工自行施作並報領工資等情，衡情以觀，豈會不知」為甲○○知情之依據，則
汰換水表工作究係那些員工施作完畢，事涉甲○○本件犯罪之構成，詎原判決僅泛言
員工有十八人，卻未具體認定施作員工，即遽謂甲○○知情，有認定事實不憑證據之
違法。又原判決認乙○○明知陳銘順、陳彥廷父子未受僱省自來水公司第十一區管理
處田中營運所（下稱田中營運所）民國八十四年汰換水表工作，惟乙○○亦供承係徵
得陳銘順、陳彥廷同意，並交付印章，始以他們名義申請工資，觀之臨時工卡確蓋有
陳銘順父子之印章，乙○○所言堪信為真，則陳銘順父子要亦知情，仍願配合請領工
資，應係行使登載不實公文書之共同正犯。原判決未認渠等為本件犯罪之共犯，亦有
判決適用法則不當之違法。(二)、依原判決之認定，上訴人等既係要於期限內完成上級
交辦工作，在僱不到工人情況下，始找員工施作，且已施作完畢，達成任務，理應嘉
許。如乙○○所言，員工係以下班時間施作汰換水表，則請領工資，亦非法所不許，
若因員工不便出名申請，乙○○徵得陳銘順父子同意，以其名義申請，究亦係權宜之
處置，實無加非難之餘地，惡性要屬輕微，原判決卻仍以上訴人等身為公務員，不知
奉公守法為民表率，欺瞞上級等情狀，作為量刑之依據，並不予宣告緩刑，其審酌情
事不無失據，尤與事實欄為求如期完工之認定，截然有別。又陳銘順於法務部調查局
彰化縣調查站（下稱彰化調查站）之陳述，除十五天、六天、新台幣（下同）一萬八
千元、六千元係與汰換水表工程有關外，其餘均係就表位不當改善工程所為之供述。
原判決既認上訴人等就表位改善工程不涉犯罪，卻以該部分供述，資為汰換水表偽造
文書之證據，尤以謝美麗向陳銘順索回五萬元究係包括二萬四千元之全部或一部，原
審未予認定，逕以五萬元之供述資為認定謝美麗向陳銘順父子索回二萬四千元之證據
，均有判決理由矛盾之違法。且原判決理由中，已說明田中營運所並未有公積金存在
，則謝美麗在彰化調查站所稱公積金扣款目的及甲○○指示公積金之方式等陳述，即
屬子虛，原判決仍採為不利甲○○之認定，復就謝美麗八十七年六月二日在第一審之
供述，何以不足採為有利甲○○之證據，並未敘明，均有違法。(三)、甲○○為田中營
運所主任，主辦工作為綜理所務及上級交辦事項，並未直接承辦各股業務，僱工之監
派，亦非屬其職務上之工作。本件汰換水表是專案工程，係業務股謝美麗之主管業務
，再交工務股之乙○○執行僱工施作，並由乙○○製作臨時工工資表、臨時工出工卡
，用以向上級請領工資，根本無須甲○○為任何之指示。原判決認乙○○係受甲○○
指示，而為虛偽不實之記載，其判決有違經驗法則及理由矛盾。甲○○在臨時工工資
表上蓋用職章，僅在層轉公文，並非為實質之審核，依分層明細表之規定，水表之領
用及僱工裝換等業務，均由主辦之工務股及業務股股長核定即可，根本不必經主任之
審核，甲○○自無法知悉。依吳文榮在原審之證述，益證甲○○蓋章，僅係行政程序
之核轉，既不負實質審核，其中縱有不實記載，亦無法發覺。而吳文榮所謂：「中間
主任沒有蓋章不會付款」，正是指「層轉」之蓋章，甲○○何能僭越上級機關核定工
資職權，原判決顯將有利於甲○○之證據，當作不利認定之依據，自有證據上理由矛
盾之違法。(四)、若汰換水表工程真是員工施作，為何二萬四千元之工資均未有人領取
？實情如何？非惟調查未盡，理由亦有未備。果真是員工施作，田中營運所僅十八人
，負責實質審核之工務股股長許芳和，豈能不知，不負責實質審核之甲○○，已涉犯
共同登載不實公文罪，知情之許芳和又何能倖免，原判決未認定係共犯，自有適用法
則不當之違法。又如原判決所認定，汰換水表工程係員工自行施作，然業務股既已出
帳四百八十個水表，豈能無工資之申領，即令有經陳銘順父子同意而以渠等名義申領
工資，對省自來水公司第十一處而言，本來即須核發工資，既不生實質之損害，更無
生損害之虞，原判決不無適用法則不當之違法。(五)、如仍原判決所為認定，甲○○係
因僱不到工人，為如期完工，始由員工施作，且已達成任務，縱此事不值得鼓勵，但
論其惡性，要有亦極其輕微，甲○○於案發之時，新到任不久，又已達屆退之齡，受
此論罪科刑之折磨，亦已收教訓而無再犯之虞，請體恤公務員之難為與處境，為緩刑
之諭知云云。上訴人乙○○上訴意旨略稱：(一)、乙○○在原審已具狀自白，本件汰換
水表工程，陳銘順父子實際上並未施作。而在原審中所否認者，係貪污部分，關於公
務員登載不實部分，乙○○已坦承不諱，並無原判決所指矢口否認公務員登載不實罪
名之情事。原判決一方面引據乙○○上開自白為論罪之依據，一方面竟指摘乙○○矢
口否認公務員登載不實之犯行，資為較重刑度之諭知，而拒絕乙○○緩刑之請求，自
有理由矛盾之違法。(二)、原判決理由中一面記載：「被告乙○○等人，既有僱請他人
將汰換水表之工作施工完畢，省自來水公司理應支付工資予實際施工者，應極顯然」
，一面又謂：「又依上開汰換水表工程之說明，此部分工程亦有完工，省自來水公司
自應給付報酬予陳銘順等人，益見被告等人是否故意詐領工資予該等證人，在在可疑
」，前後所載理由彼此顯有相抵觸情形，自屬判決理由矛盾。(三)、乙○○非有意違反
規定而登載不實，實因汰換水表工資太低，僱不到工人，而上級單位復嚴格要求如期
完成不得延誤，乙○○為求能夠如期完工，不得已而為此舉，當時處境實堪同情，請
併為緩刑之諭知，以啟自新云云。
惟查：證據之取捨、事實之認定，乃事實審法院職權行使之範圍，茍其證據之取捨及
事實之認定，不違背經驗法則與論理法則，即不容任意指摘為違法，而據為上訴第三
審之適法理由。原判決依據乙○○於原審第一次更審及此次更審中坦承田中營運所辦
理八十四年水表汰換工程時，係由員工自行施作，甲○○亦事先知情，暨其本於職務
製作陳銘順、陳彥廷出工工作之不實內容臨時出工卡、臨時工工資表、僱用臨時工申
請單等；陳銘順在彰化調查站、第一審及原審供證：其與陳彥廷均僅受僱田中營運所
施作表位不當改善工程，並未受僱施作汰換水表工程；謝美麗在第一審證述：係受甲
○○指示向各承辦工拿錢回來；穆岳鈞在第一審，及穆岳鈞、吳文榮在原審之供證；
並卷附臨時工工資表、僱用臨時工申請單、臨時工出工卡、省自來水公司現金支出傳
票、支票影本，省自來水公司第十一區管理處八十二年六月九日台水技字第一九三
二三號函、八十四年三月七日台水十一業字第一六八○號函、八十五年五月二十四
日台水十一業字第三七三○號函等證據。綜合判斷，認定上訴人等確有於八十四年
四月三十日在田中營運所內，由乙○○虛偽記載陳銘順、陳彥廷出工水表汰換工程日
期及工資之臨時工出工卡、臨時工工資表、臨時工申請單，再由知情之謝美麗（已於
九十年六月三十日死亡，經原審判決不受理確定）審核、甲○○批核後，向省自來水
公司第十一區管理處請領工資款項之犯行。因而撤銷第一審不當之判決，改判論處上
訴人等共同行使公務員明知為不實之事項，而登載於職務上所掌之公文書，足以生損
害於公眾及他人罪刑，已敘明所憑之證據及認定之理由。而以上訴人等均否認有上開
犯行，甲○○辯稱：水表汰換是業務股謝美麗承辦之業務，伊未指示她如何做，謝美
麗是承辦人員，是她叫乙○○去作的，工程是工務股之事，伊事先亦不知是省自來水
公司之員工私下去施作，依分層負責規定，由股長核定即可，他們作完後要請款，才
由伊蓋章呈到第十一區管理處，伊不負責實質審核云云；乙○○先後辯稱：謝美麗係
伊主管，伊遵照其指示辦理，因水表汰換時間來不及，伊跟謝美麗反應要如何處理，
謝美麗說她要去和主任商量，謝美麗有無與主任商量，伊不知道，隔天謝美麗就叫伊
找裡面的男性員工利用閒暇時間去做，且係謝美麗跟伊講，換了四百八十個水表，一
個五十元，共二萬四千元，因陳銘順父子有同意，將印章交給伊，伊才在臨時工出工
卡及臨時工工資表上，以他們之名義去申領的，申報後錢交給何人，伊就不知云云。
均乃卸責之詞，不足採信，於理由內詳加說明及指駁。經核所為論斷，均與卷內資料
相符，從形式上觀察，並無認定事實不依證據或有何採證違背經驗法則、論理法則等
違法情形存在。而原判決已詳予論述依憑乙○○及陳銘順之供述並卷附相關資料，認
定甲○○事先知情本件水表汰換工程係由員工自行施作並報領工資等事實之理由，縱
未認定實際施工之員工姓名，然該施工之田中營運所男性員工非唯仍屬可得特定，且
就所認甲○○確有共同明知為不實之事項而登載於職務上所掌公文書之犯行，絲毫不
生影響，自無不依證據認定犯罪事實之違法。而所謂陳銘順父子同意申報不實工資並
交出印章一節，僅是乙○○個人之說詞，原判決既已指駁乙○○該部分辯解，並說明
陳銘順在彰化調查站供稱謝美麗拿四張公庫支票給他時，表示需將多報領之工資交還
，他原本不同意，但謝美麗一再強調，叫他無論如何一定要拿出來等情（見原判決第
七頁第九至十一行），自係論述陳銘順於收領支票前，並不知要以渠等父子名義代為
報領未受僱施作之汰換水表工程之工資。再者，原判決雖就田中營運所有無公積金制
度存在，理由中併採謝美麗在彰化調查站所供而與其論敘相互齟齬之陳述為論證之一
，不無矛盾，然除去該有瑕疵部分，既仍應為相同之認定，即與判決本旨不生影響，
依刑事訴訟法第三百八十條之規定，自不得據為上訴第三審之適法理由。又刑事被告
之上訴，以受不利益之判決，為求自己利益起見請求救濟者，方得為之，若非為自己
之利益上訴，其上訴即非適法。原判決認上訴人等尚無涉及職務詐欺犯行部分，就上
訴人等係屬有利之判斷，自不得就該部分表示不服，而執為上訴第三審之理由，縱該
部分之論述或有與行使登載不實公文書罪部分相互抵觸之情形，亦難據以指摘原判決
有理由矛盾之違法。而法院對於被告否認犯罪所為各項有利之辯解，僅須將法律上阻
卻犯罪成立及應為刑之減免等原因事實之主張予以論列即可，其他與犯罪構成要件無
關之單純事實爭辯及徒憑己意所為質疑，原判決縱未逐一予以判斷及說明，並非調查
未盡或理由不備。且量刑之輕重，乃實體法上賦予法院得為自由裁量之事項，倘未逾
越法定刑度，或濫用其權限，即不能任意指為違法。而宣告緩刑與否，法院本屬有權
斟酌決定，原判決已於理由內說明上訴人等所為，玩弄法令，棄法令公信不顧，不宜
宣告緩刑。且請求緩刑，既不涉原判決違背法令之問題，自不得據為第三審上訴之適
法理由。至其餘上訴意旨所執各詞，原判決或已在理由中論斷綦詳，並無如上訴人等
所云之違法；或屬單純之事實爭辯，並不涉原判決違背法令之問題。均顯與法律規定
得為第三審上訴理由之違法情形，不相適合。其上訴違背法律上之程式，應予駁回。
本院既應為程序上之上訴駁回判決，所請緩刑，無從斟酌。
據上論結，應依刑事訴訟法第三百九十五條前段，判決如主文。
中　　　華　　　民　　　國　　九十三　　年　　　六　　　月　　 十七 　　日
                              最高法院刑事第八庭
                                  審判長法官  陳  炳  煌
                                        法官  陳  世  雄
                                        法官  韓  金  秀
                                        法官  徐  文  亮
                                        法官  黃  正  興
      右正本證明與原本無異
                                              書  記  官
中　　　華　　　民　　　國　　九十三　　年　　　六　　　月　　二十四　　日
                                                                        Ａ
